臺灣高等法院民事判決　　　　　　　　　94年度重訴字第22號
原　　　告　　午○○
　　　　　　　巳○○
　　　　　　　甲○○
　　　　　　　丑○○
　　　　　　　子○○
　　　　　　　寅○○
　　　　　　　辰○○
　　　　　　　丙○○
　　　　　　　未○○
兼上九人共同
訴訟代理人　　卯○○
原　　　告　　戊○○
訴訟代理人　　丁　○
原　　　告　　乙○○
被　　　告　　辛○○○
　　　　　　　癸○○
　　　　　　　己○○
　　　　　　　庚○○
訴訟代理人　　朱子慶律師
　　　　　　　黃金洙律師
被　　　告　　壬○○○
訴訟代理人　　劉慧君律師
複代理人　　　鄧依仁律師
上列當事人間因違反銀行法等案件，原告提起刑事附帶民事訴訟
，請求侵權行為損害賠償事件，經本院刑事庭分別裁定移送前來
，本院合併於96年9 月11日言詞辯論終結，判決如下：
    主     文
被告癸○○、己○○、庚○○、辛○○○應連帶給付如附表所示
之原告各如「准許金額」欄所示之金額，及均自民國九十三年三
月三十一日起至清償日止按年息百分之五計算之利息。
如附表所示原告其餘之訴及各該假執行之聲請均駁回。
原告戊○○之訴及假執行之聲請均駁回。
訴訟費用由被告癸○○、己○○、庚○○、辛○○○連帶負擔千
分之九百九十八；餘由原告戊○○負擔。
本判決命被告給付部分，如附表所示原告分別以如附表「原告供
擔保金額」欄所示之金額為被告供擔保後得假執行。但被告辛○
○○、庚○○如分別以附表「被告供擔保金額」欄所示之金額為
各該原告預供擔保，得免為假執行。
    事實及理由
甲、程序方面：
一、按分別提起之數宗訴訟，其訴訟標的相牽連或得以一訴主張
    者，法院得命合併辯論；命合併辯論之數宗訴訟，得合併裁
    判，民事訴訟法第205 條第1 項、第2 項定有明文。經查原
    告卯○○、寅○○、午○○、辰○○、丙○○、巳○○、未
    ○○、甲○○、丑○○、子○○、戊○○、乙○○等人就被
    告辛○○○等人被訴違反銀行法等刑事案件（本院93年度金
    上重訴字第1 號），於刑事訴訟程序中對被告匯豐證券股份
    有限公司（下稱匯豐公司）、癸○○、辛○○○、己○○、
    庚○○、壬○○○等人提起刑事附帶民事訴訟（其中原告卯
    ○○、寅○○、午○○、辰○○、丙○○、巳○○、未○○
    、甲○○、丑○○、子○○等人係就被告匯豐公司、癸○○
    、辛○○○、己○○、庚○○等人起訴；原告戊○○、乙○
    ○，係分別就被告匯豐公司、癸○○、辛○○○、己○○、
    庚○○、壬○○○等人起訴），經本院刑事庭移送本庭（本
    院94年度重訴字第22號），原告卯○○、寅○○、午○○、
    辰○○、丙○○、巳○○、未○○、甲○○、丑○○、子○
    ○等人於本院審理中，撤回對被告匯豐公司、癸○○之訴；
    原告戊○○、乙○○，分別撤回對被告匯豐公司之訴；嗣本
    院93年度金上重訴字第1 號刑事判決，經最高法院撤銷發回
    （本院95年度金上重更(一)字第6 號），原告卯○○、寅○○
    、午○○、辰○○、丙○○、巳○○、未○○、甲○○、丑
    ○○、子○○等人於刑事訴訟程序中對被告匯豐公司、癸○
    ○、辛○○○、己○○、庚○○等人提起附帶民事訴訟，經
    本院刑事庭移送本庭（本院96年度重訴字第35號），而於本
    院審理中，撤回對被告匯豐公司、辛○○○、己○○、庚○
    ○等人之訴。經核原告等人分別提起之上開訴訟，其訴訟標
    的得以一訴主張，爰依前揭規定予以合併辯論，並合併裁判
    ，合先敘明。
二、次按因犯罪而受損害之人，於刑事訴訟程序得附帶提起民事
    訴訟，對於被告及依民法負賠償責任之人，請求回復其損害
    ，刑事訴訟法第487 條第1 項定有明文。而不當得利係以無
    法律上之原因而受利益，致他人受損害為其成立要件。如受
    損害之人所受之損害，係由於受益人犯罪所致，則受損害之
    人提起附帶民事訴訟，請求返還不當得利，以回復其損害，
    自非法所不許。本件原告戊○○、乙○○對被告癸○○、己
    ○○、庚○○、辛○○○、壬○○○等提起附帶民事訴訟，
    請求返還不當得利，以回復其損害，揆諸上開說明，並無不
    合。
三、本件原告戊○○、被告癸○○、己○○、庚○○經合法送達
    ，無正當理由，未於本院言詞辯論期日到場，核無民事訴訟
    法第386 條所列各款情形之一，分經已到庭對造之聲請，爰
    准分別由其一造辯論而為判決。
乙、實體方面：
壹、原告卯○○、寅○○、午○○、辰○○、丙○○、巳○○、
    未○○、甲○○、丑○○、子○○、乙○○對被告癸○○、
    辛○○○、己○○、庚○○等人請求侵權行為損害賠償部分
    ：
一、原告卯○○、寅○○、午○○、辰○○、丙○○、巳○○、
    未○○、甲○○、丑○○、子○○、乙○○起訴主張：被告
    癸○○自民國（下同）77年間起，因匯豐證券股份有限公司
    （下稱匯豐公司）之原董事長陳炳林（被告癸○○之兄）年
    邁不管事，而實際掌理匯豐公司之業務，並於陳炳林過世後
    之90年6 月間即被選任為董事長兼總經理，負責綜理匯豐公
    司一切事務；被告辛○○○係癸○○之妻，於70年間即經陳
    炳林授權管理出納部門，掌管匯豐公司對外開立支票、收受
    存款、對外私人借款之大小印章，並保管匯豐公司之金庫鑰
    匙，匯豐公司開立之支票、提款單等均須經其用印，並於90
    年6 月間當選為匯豐公司董事；被告己○○自77年5 月間即
    任職於匯豐公司，80年間轉至財務部門，86年5 月1 日升任
    財務部副理，直接受癸○○調度處理匯豐公司之事務；被告
    庚○○於75年11月間任職匯豐公司，86年5 月1 日自會計室
    經理之職升任為財務部副總經理，管理匯豐公司會計部門之
    事務。詎被告等均明知匯豐公司非銀行，不得經營收受存款
    業務，竟共同對不特定多數人以「錢條」、「帳上存款」方
    式吸收資金，以匯豐公司名義，與在匯豐公司設立帳戶進行
    買賣之原告等客戶約定，代為保管客戶交割帳戶之存摺、印
    章，於客戶不動支資金之期間，將帳戶內資金借予匯豐公司
    ，將客戶存摺中之存款提出，存入被告癸○○私人丙種墊款
    帳戶，又將該等款項侵占入己，挪以支應丙種墊款、利息負
    擔及其他負債之用。嗣匯豐公司因虧損太大而停業，人去樓
    空，使原告卯○○受有新臺幣（下同）175,994,627元、原
    告寅○○受有85,150,066元、原告午○○受有246,633,367
    元、原告辰○○受有75,373,634元、原告丙○○受有
    39,489,934元、原告巳○○受有19,975,296元、原告未○○
    受有3,534,81 1元、原告甲○○受有3,534,811元、原告陳
    丑○○受有1,553,724元、原告陳子○○受有1,380,800元、
    原告乙○○受有310 萬元之鉅額損害。被告癸○○、辛○○
    ○、己○○、庚○○等人應依民法第184 條、第185 條規定
    ，對原告卯○○、寅○○、午○○、辰○○、丙○○、巳○
    ○、未○○、甲○○、丑○○、子○○、乙○○等人負連帶
    賠償責任等語。並聲明：被告應連帶給付原告卯○○
    175,994,627元、寅○○85,150,066元、午○○246,633,367
    元、辰○○75,373, 634元、丙○○39,489,934元、巳○○
    19,975,296元、未○○3,534,811元、甲○○新3,534,811元
    、陳丑○○1,553,72 4元、陳子○○1,380,800元，及均自
    91年1 月31日起至清償日止，按年息5%計算之利息；並應連
    帶給付原告乙○○310 萬元及自93年2 月12日起至清償日止
    ，按年息5%計算之利息。原告卯○○、寅○○、午○○、辰
    ○○、丙○○、巳○○、未○○、甲○○、丑○○、子○○
    、卯○○等人並均陳明願供擔保，請准宣告假執行。
二、被告則以：
（一）被告辛○○○部分：伊自進入匯豐公司任職以來，均從事
      外帳工作，對於丙種內帳完全不了解，亦未曾參與匯豐公
      司丙種業務之運作；伊雖係癸○○之妻，惟夫妻感情不睦
      ，不能僅因伊為癸○○之妻或伊有保管公司印章，而認伊
      為共同侵權行為人。原告就其主張應負舉證之責，惟原告
      並未具體敘明被告辛○○○有何侵權行為，而僅提出與匯
      豐公司間之借據，以及其自行製作、統計之利息計算表，
      且借據上僅有借款金額之記載，並無利息、違約金等記載
      ，上開證據僅得證明原告與匯豐公司間有借貸關係，無法
      證明係由被告辛○○○取得上開款項，更不能證明被告辛
      ○○○有何犯罪行為或侵權行為。又刑事部分雖已經二審
      判決認定，然尚未確定，原告主張被告辛○○○有侵權行
      為，自應另負舉證責任證明之。又侵權行為損害賠償請求
      權人自知有損害及賠償義務人時起，2 年間不行使而消滅
      ，本件刑事訴訟於91年1 月3 日經臺灣臺北地方法院檢察
      署（下稱臺北地檢署）起訴，原告等至遲於起訴之日即知
      悉此一事實，竟遲至93年2、3月間始提起刑事附帶民事訴
      訟，其請求權已罹於時效等語，資為抗辯。並答辯聲明：
      原告之訴及假執行之聲請均駁回。並陳明如受不利益之判
      決，願供擔保請准宣告免為假執行。
（二）被告己○○部分：原告等人係將錢借予匯豐公司，並非借
      予伊個人，且原告等人於20餘年前借錢予匯豐公司時，伊
      尚未任職於匯豐公司等語，資為抗辯。並答辯聲明：原告
      之訴駁回。
（三）被告庚○○部分：匯豐公司之業務與丙種之業務係分開的
      ，伊任職於匯豐公司，係管理公司帳，而丙種業務係私人
      帳，伊未曾管理過；伊不認識原告等人，業務上亦未曾與
      原告等人有所接觸等語，資為抗辯。並答辯聲明：原告之
      訴駁回。並陳明如受不利益之判決，願供擔保請准宣告免
      為假執行。
（四）被告癸○○部分：未於言詞辯論期日到場，亦未曾提出書
      狀為何聲明或陳述。
三、按除法律另有規定者外，非銀行不得經營收受存款業務，銀
    行法第29條第1 項定有明文。而違反前開規定者，應依同法
    第125 條第1 項處罰。又所謂非銀行，凡非依銀行法第2 條
    規定，依銀行法組織登記，經營銀行業務之機構均屬之；另
    銀行法第5-1 條所稱收受存款者，謂向不特定多數人收受款
    項或吸收資金，並約定返還本金或給付相當或高於本金之行
    為；所稱業務者，係指以繼續之意思，反覆實施同種類行為
    為目的之社會活動而言。
四、經查：
（一）本件被告癸○○以匯豐公司之名義，以「錢條」方式，或
      以「帳上存款」之方式對外借款，此所謂「錢條」，係匯
      豐公司內帳部門以公司名義收受客戶款項所開具之債權憑
      證，「錢條」上載明所存金額與利率、「帳上存款」則係
      以匯豐公司名義向客戶以保管存摺、印章方式及約定利率
      等條件而借得款項等事實，為兩造所不爭執，並有錢條影
      本、帳上存款資料、債權人登記明細表等影本附卷可稽（
      錢條見臺北地檢署91年度他字第3870號卷第3 至13頁、本
      院93年度附民字第32號卷第25至31頁，帳上存款資料見臺
      北地檢署90年度他字第2877號卷第82頁、90年度偵字第
      15034 號卷第80頁以下、90年度他字第2877號卷第40頁，
      債權人登記明細表見臺北地檢署91年度他字第3870號卷第
      13至14頁）。匯豐公司對於該等出借款項之債權人，並無
      資格限制，堪認係屬不特定多數人。是匯豐公司以「錢條
      」及「帳上存款」方式收受款項之行為，即符合銀行法第
      5-1 條就「收受存款」所為之定義。次按所謂丙種墊款融
      資業務，係指證券交易實務中，未經主管機關核准之融資
      者（俗稱金主）所經營，由客戶先行繳付一定成數之保證
      金，於客戶買進股票時，就其不足之股款先為墊付，客戶
      則以所買進之股票交付金主為質，並需就墊付款負擔相當
      之利息，俟賣出股票後，與客戶結算差價之業務。丙種墊
      款融資業務，因保證金之成數通常較經核准之融資融券業
      務為低，甚至不必付出保證金，復無信用交易金額之限制
      ，往往為證券交易投機者所好。次按從事有價證券買賣之
      融資融券，依證券金融事業管理規則第5 條第1 款規定，
      屬經營證券金融事業，而經營證券金融事業，依證券交易
      法第18條第1 項規定，應經主管機關核准，違反該項規定
      ，應依同法第175 條規定處罰。又上開規則第4 條所謂證
      券金融事業之設立，以股份有限公司組織為限，其實收資
      本額不得少於40億元，係規定核准經營證券金融事業之設
      立要件，非謂違法經營證券金融事業者，限於公司組織之
      形態，故個人如違反上開規定，經營融資融券等證券金融
      業者，仍應依法處罰。
（二）有關匯豐公司從事丙種墊款融資業務乙節，業據被告辛○
      ○○、己○○、庚○○在刑事偵、審程序中坦承在卷（見
      臺北地方法院91年度訴字第105 號【下稱刑事一審卷】2
      第111 至112 頁、臺北地檢署90年度他字第2877號卷第3
      至13頁、刑事一審卷3 第36頁至第38頁、第243 頁至第
      252 頁），其中有關股票交易之成交紀錄，係由股務人員
      張淑圓、周淑娓登載於該等私營證券融資業務客戶專用之
      證券帳簿，以便結算；而股票交割款之墊付，則由會計人
      員符玉珠、陳心淳開立私人帳務專用之傳票等文件（匯豐
      公司內部稱為「黑條」），其上書明客戶名稱、付現、金
      額等資料，經癸○○簽名後，交由同部門出納人員林貴英
      、鄭鳳珠憑以開具以癸○○（第一銀行敦化分行第761－8
      號支存帳戶）或壬○○○（第一銀行敦化分行第21－4 支
      存帳戶）為發票人之支票，送請辛○○○於支票上加蓋其
      所保管之前開二人印章簽發後，再交回癸○○或己○○等
      人，將前開支票存於前述證券帳戶之交割帳戶（均設於第
      一銀行敦化分行），以墊付不足之股款。股票之售出與股
      款之結算，由己○○指示符玉珠、陳心淳結算差價，計算
      損益，為金錢之收付，每日並將私人帳務之帳簿經己○○
      送交癸○○審閱，業經匯豐公司職員張淑圓、周淑娓、林
      貴英、鄭鳳珠、符玉珠、陳心淳於刑事案件程序中分別敘
      明在卷（見刑事一審卷3 第12至14頁、第39頁）。而有關
      被告癸○○部分，業據被告辛○○○於調查局詢問時陳稱
      ：「本公司之負責人原係由陳炳林擔任，總經理為癸○○
      ，但77年起，公司之業務逐漸都由癸○○負責」等語（見
      臺北地檢署90年度偵字第15035 號卷第3 頁）；證人陳心
      淳亦證稱：「我的工作是癸○○叫我來作的，也就是癸○
      ○叫我來蓋這些章的」等語（見刑事一審卷3 第9 頁背面
      ）；證人周淑娓證稱：「（客戶增減）通常都是主管己○
      ○或癸○○口頭通知」等語（見刑事一審卷3第33頁背面
      ）等語；證人林貴英證稱：「進管理部門時，由總經理（
      即癸○○）負責」等語（見刑事一審卷6 第13頁）、「癸
      ○○會在黑條（即內帳部門內部使用之傳票）上簽名，我
      們彙總之後再給癸○○蓋章等語（見刑事一審卷3 第8 頁
      背面），足見因陳炳林較少管理匯豐公司之業務，故匯豐
      公司之業務及未受核准之丙種墊款業務，概由癸○○負責
      指揮運作。
（三）被告辛○○○雖辯稱：伊未參與匯豐公司丙種業務之經營
      ，非共同侵權行為人云云。惟查：被告辛○○○於調查局
      詢問及偵訊時均供稱：「匯豐公司之出帳，的確都必須由
      我親自蓋章」等語（見臺北地檢署90年度偵字第15035 號
      卷第3 頁）；於刑事一審訊問時坦承：有關丙種墊款業務
      ，係由該部門之出納人員林貴英、鄭鳳珠將發票人為癸○
      ○或壬○○○之支票送交給予伊蓋印簽發等語（見刑事一
      審卷5 第212 頁）。被告己○○於偵訊時係供稱：「錢條
      …是從我負責的私人財務部門蓋出去，大小章白天我們使
      用，晚上還陳太太（即被告辛○○○）」等語（見臺北地
      檢署90年度他字第2877號卷第146 頁背面）、於刑事一審
      訊問時亦陳稱：「私人借款由陳心淳、符玉珠記帳，林貴
      英負責出納，存入第一銀行敦化分行帳戶，需要開立借條
      給客戶，由陳心淳蓋章，晚上交回辛○○○」等語（見刑
      事一審卷5 第173 頁），核與證人陳心淳於刑事一審訊問
      時所證稱「錢條部分，我只負責蓋章，我並沒有負責保管
      ，下班時或我請假時我就將印章交給辛○○○保管，如果
      辛○○○不在，我就會放在她的桌上」等語（見刑事一審
      卷3 第10頁背面）；證人林貴英證稱：「進管理部門時，
      由總經理（即癸○○）負責，癸○○會在黑條上簽名，大
      部分都是先給辛○○○蓋章，我們彙總之後再給癸○○蓋
      章」（見刑事一審卷3 第8 頁背面）等語相符。足證匯豐
      公司有關丙種業務蓋於錢條之匯豐公司大、小印章，均係
      由被告辛○○○保管。且被告辛○○○所保管者，除公司
      會計、出納部門所使用之大、小印信外，尚包括癸○○、
      壬○○○之印章，此亦經被告辛○○○於刑事一審訊問時
      坦承在卷（見刑事一審卷1第181頁背面）。又被告辛○○
      ○於調查局詢問時供稱，其所保管之印鑑章平日係置放於
      公司之金庫裏等語（見臺北地檢署90年度偵字第15035 號
      卷第7 頁）；有關保管印信一事，因公司金庫只有一個，
      每日下班，均由伊將所保管之印章鎖入金庫等語（見刑事
      一審卷2 第113 頁），而匯豐公司僅有一座金庫，係位於
      私帳部門辦公室內，亦有匯豐公司三樓辦公室位置圖可證
      （見刑事一審卷2 第116 頁）。足見被告辛○○○確有參
      與匯豐公司丙種業務之經營，是其所為辯解，要無可採。
（四）另被告己○○雖辯稱：原告等人係將錢借予匯豐公司，並
      非借予伊，且原告等人於20餘年前借錢予匯豐公司時，伊
      尚未任職於匯豐公司云云；被告庚○○雖辯稱：匯豐公司
      之業務與丙種之業務係分開的，伊任職於匯豐公司，係管
      理公司帳，未曾管理丙種私人帳云云。惟查：被告己○○
      於調查局詢問時供稱：其自80年間起即接觸癸○○個人財
      務事宜，公司一切事務由總經理癸○○負責處理，即癸○
      ○係經由伊指示匯豐公司內帳部門人員收受款項後，存入
      癸○○等人經營丙種墊款業務之帳戶等語（見臺北地檢署
      90年度他字第2877號卷第4 頁、第28頁、第79頁）、「錢
      條…是從我負責的私人財務部門蓋出去，大小章白天我們
      使用…」等語（見臺北地檢署90年度他字第2877號卷第
      146 頁背面）。而證人即前開內帳部門之股務人員張淑圓
      於刑事一審審理時亦證稱：自87年7 月間起負責記客人買
      賣進出股票的帳，帳冊在下班後就交給被告己○○，主管
      一直是己○○等語（見刑事一審卷3 第7 頁）；證人即前
      開內帳部門之出納人員林貴英證稱：「我大部分都是直接
      對己○○負責」（見刑事一審卷3 第7 頁背面、第8 頁背
      面）；證人即前開內帳部門之會計人員符玉珠證稱：「有
      關丙種墊款的運作都是由己○○負責；資金如何運作，我
      不知道，我的主管是己○○」等語（見刑事一審卷3第10
      頁及其背面）；證人即前開內帳部門之出納人員鄭鳳珠證
      稱：「己○○會叫我們寫存款單入客戶的帳戶」等語（見
      刑事一審卷3 第11頁）；依上可知，被告己○○確實有參
      與匯豐公司丙種墊款業務之經營。次查：被告辛○○○供
      稱：被告庚○○於50年間即兼職至匯豐公司擔任丙種內帳
      記帳工作，且與癸○○私交甚篤，至70年間，陳炳林因庚
      ○○對匯豐公司丙種放款融資業務熟悉，因此聘為匯豐公
      司財務副總經理一職，管轄會計稽核、財務交割（出納部
      門）、丙種內帳三個部門等語（見刑事一審卷2 第113 頁
      背面、刑事一審卷6 第104 頁、第105 頁、第115 頁背面
      ）。且被告庚○○於75年11月間任職匯豐公司，86年5 月
      1 日自會計室經理之職升任為財務部副總經理，管理匯豐
      公司會計部門之事務，為其所是認（見臺北地檢署90年度
      他字第2877號卷第17頁），被告庚○○身為匯豐證券公司
      會計室經理、財務部副總經理，對於匯豐公司從事丙種墊
      款業務自屬知情。且被告庚○○於偵查中供稱：因癸○○
      挪用公司資產太多，挪用之資金缺口太大，癸○○無力歸
      墊，經與伊討論後，授意伊偽刻第一銀行敦化分行、台新
      銀行城東分行等金融行庫之印章，以製作不實之函證內容
      ，回覆予會計師以隱匿挪用之資金；伊私下有製作癸○○
      挪用款項之明細，內容為挪用之日期、金額，規墊之時間
      及金額等事項，癸○○挪用後之私帳，則由原告己○○負
      責協助記載等語（見臺北地檢署90年度他字第2877號卷第
      9 至10頁、第19頁背面、第22頁），然前開向銀行所貸得
      款項，並未於被告庚○○所管理會計部門內之會計帳簿、
      表冊登錄，而係直接於被告己○○所管理之丙種墊款部入
      帳，作為丙種墊款業務之用，而在匯豐公司之公司帳上以
      「暫付款」科目登載，亦據被告己○○於偵查中敘明在卷
      （見臺北地檢署90年度他字第2877號卷第80頁背面）。且
      被告庚○○亦承認曾自前開帳戶領取兩次報酬等語（見刑
      事一審卷3 第4 頁背面），依上所述，顯見被告庚○○對
      於匯豐公司違反銀行法，吸收資金，挪以挹注墊款業務，
      亦有所參與，是被告庚○○所為上開辯解，亦無足採。
（五）綜上所述，匯豐公司向原告等人收受「錢條」及「帳上存
      款」所得款項，部分係由癸○○經被告己○○指使匯豐公
      司內帳部門人員收受後，即對於該等業務上所持有之款項
      ，存入前開癸○○等人私自經營丙種墊款業務之帳戶，以
      「應付票據」及其他擔保方式吸收資金部分，則係由被告
      癸○○經被告己○○指示匯豐公司職員開立支票，由被告
      辛○○○蓋印簽發，向外借款，且癸○○以匯豐公司名義
      向第一銀行敦化分行、台新銀行城東分行等金融行庫借額
      之資金，亦挪入癸○○私人帳戶，作為丙種墊款業務之用
    ，而在匯豐公司之公司帳上則以「暫付款」科目登載，可見
      匯豐公司之公司業務與丙種墊款業務間，有相互之關聯，
      堪認被告癸○○、辛○○○、己○○、庚○○均參與匯豐
      公司有關丙種墊款業務之運作。
五、次查：匯豐公司有關以「錢條」及「帳上存款」方式收受款
    項之行為，係被告癸○○、辛○○○、己○○、庚○○等人
    共同以匯豐公司名義所為，而匯豐公司並非依銀行法第2 條
    所設立之機構，當然屬於同法第29條第1 項所稱之「非銀行
    」，而被告癸○○、辛○○○、己○○、庚○○等人，以「
    錢條」及「帳上存款」方式向不特定多數人收受款項之行為
    ，已構成同法第5條之1所定義之「收受存款」，又該等收受
    款項之行為，已反覆實施相當之時間，係兩造不爭執之事實
    ，並經證人姜昭夏於法務部調查局臺北市調處陳述在卷（見
    臺北地檢署90年度偵字第15034 號卷第57頁），堪認匯豐公
    司與被告癸○○、辛○○○、己○○、庚○○等人，共同以
    「錢條」吸收資金之行為，已違反同法第29條第1 項，除法
    律另有規定者外，非銀行不得經營收受存款業務之規定。又
    匯豐公司係屬法人，依同條第3 項規定，自應處罰其行為負
    責人。被告癸○○既共同經營前開丙種墊款業務，且歷任匯
    豐公司之董事兼總經理及董事長，屬於公司法第8條第1、2
    項之負責人，自為前揭之「行為負責人」；被告辛○○○及
    己○○、庚○○於行為時雖非匯豐證券公司之負責人，然與
    被告癸○○共同實行前揭行為，就違反銀行法之規定而言，
    依刑法第31條第1項規定，均為共同正犯。
六、按因故意或過失，不法侵害他人之權利者，負損害賠償責任
    ；違反保護他人之法律，致生損害於他人者，負賠償責任；
    數人共同不法侵害他人之權利者，連帶負損害賠償責任，民
    法第184 條第1 項前段、第2 項本文、第185 條第1 項前段
    分別定有明文。被告癸○○、辛○○○、己○○、庚○○等
    人，違反銀行法之規定，經營丙種墊款業務，又於發生虧損
    時，為獲取資金以填補私人財務虧損，挹注資金缺口，將其
    以「錢條」方式向不特定多數人收受款項，侵占入己，挪以
    支應前開丙種墊款、利息負擔及其他負債之用，致原告等人
    受有鉅額損害等之事實，均已如前述，被告癸○○、辛○○
    ○、己○○、庚○○等人，顯係共同違反保護他人之法律，
    致生損害於原告等人，依前開規定，被告癸○○、辛○○○
    、己○○、庚○○等人，自應負侵權行為損害賠償之責任。
七、被告辛○○○辯稱：本件刑事訴訟於91年1 月3 日經臺北地
    檢署起訴，原告等直至93年2、3月間始行提起刑事附帶民事
    訴訟，其請求權業已罹於時效云云。惟按因侵權行為所生之
    損害賠償請求權，自請求權人知有損害及賠償義務人時起，
    2 年間不行使而消滅，民法第197 條第1 項前段定有明文。
    又關於侵權行為損害賠償請求權之消滅時效，應以請求權人
    實際知悉侵權損害及賠償義務人時起算；而所謂知有損害，
    非僅指單純知有損害而言，其因而受損害之他人行為為侵權
    行為，亦須一併知之，若僅知受損害及行為人，而不知其行
    為之為侵權行為，則無從本於侵權行為請求賠償，時效即無
    從進行 (最高法院46年度台上字第34號、72年台上字第738
    號判例意旨參照）。被告辛○○○為時效之抗辯，就原告乙
    ○○於93年2 月12日提起刑事附帶民事訴訟之日（見本院93
    年度附民字第32號卷第1 頁）；原告卯○○、寅○○、午○
    ○、辰○○、丙○○、巳○○、未○○、甲○○、丑○○、
    子○○等人於93年3 月3 日提起刑事附帶民事訴訟之日（見
    本院93年度附民字第32號卷第18頁）前，已知悉侵權損害及
    賠償義務人之對其有利之事實，應負舉證之責。經查：原告
    卯○○、寅○○、午○○、辰○○、丙○○、巳○○、未○
    ○、甲○○、丑○○、子○○、乙○○等人均非刑事案件之
    告訴人，不受起訴書之送達，且原告卯○○等10人於91年2
    月18日具狀向臺北地檢署聲請發給起訴書，檢察長於91年3
    月5 日發函不准發給起訴書，有臺北地檢署91年3 月5 日北
    檢茂雲90偵19575 字第09477 號函在卷可證 (見本院卷3 第
    188 頁），被告辛○○○並未舉出任何積極證據，足以證明
    原告乙○○、卯○○等10人，在提起刑事附帶民事訴訟前，
    即已知悉侵權損害及賠償義務人為何人，則被告辛○○○所
    為時效抗辯，尚非可採。
八、從而，原告卯○○等10人及原告乙○○主張依民法第184 條
    第1 項前段、第2 項本文、第185 條之規定，請求被告癸○
    ○、辛○○○、己○○、庚○○等人，連帶賠償原告卯○○
    175,994,627元、寅○○85,150,066元、午○○246,633,367
    元、辰○○75,373,634元、丙○○39,489,934元、巳○○
    19,975,296元、未○○3,534,811元、甲○○新3,534,811元
    、陳丑○○1,553,724元、陳子○○1,380,800元、原告乙○
    ○310 萬元為有理由，應予准許。至於法定遲延利息，依民
    法第229 條第2 項規定，給付無確定期限者，債務人於債權
    人得請求給付時，經其催告而未為給付，自受催告時起，始
    負遲延責任。原告等人並未證明其於起訴前曾為催告給付行
    為，自應以起訴狀繕本送達被告為其催告時。而以日定期間
    者，始日不算入，民法第120 條第2 項亦有明文，故遲延利
    息之起算日應自催告日之翌日起算。準此，原告等人僅得請
    求自訴狀繕本送達翌日（見本院93年度附民字第32號卷第4
    頁至第12頁）即93年3 月31日起之法定遲延利息，則原告等
    人請求自93年3 月31日起至清償日止，按年息5%計算之利息
    ，為有理由，應予准許；逾此部分之請求，則為無理由，應
    予駁回。又原告乙○○另依民法不當得利之法律關係為據，
    請求被告癸○○、辛○○○、己○○、庚○○為上開給付，
    其於本院準備程序中已陳明係屬訴之競合即重疊合併（見本
    院卷3第183頁），而原告乙○○依據侵權行為法律關係請求
    被告等賠償部分既獲勝訴之判決，則其另以不當得利之法律
    關係請求被告等給付部分，即無庸逐一再予審究，併此敘明
    。
貳、原告乙○○對被告壬○○○請求侵權行為損害賠償、不當得
    利部分：
一、原告乙○○主張：被告壬○○○係陳炳林之妻，匯豐公司經
    營丙種墊款業務，就吸金款項之動用，均係由管理部職員開
    具以癸○○或壬○○○為發票人之支票，交由辛○○○審查
    ，加蓋癸○○或壬○○○印章後，交予己○○、庚○○自私
    人丙種墊款帳戶提出並支付與客戶，壬○○○亦係此一家族
    企業之共犯結構體，自亦參與匯豐公司丙種業務之經營，應
    與被告癸○○、辛○○○、己○○、庚○○等人同負侵權行
    為損害賠償之責等語，並聲明：原告壬○○○應連帶給付原
    告乙○○310 萬元及自93年2 月12日起至清償日止，按年息
    5%計算之利息。被告壬○○○則以：伊僅係掛名為匯豐公司
    監察人，並未參與匯豐公司吸金及丙種墊款之業務等語，資
    為抗辯，並答辯聲明：原告之訴駁回，如受不利之判決，願
    供擔保請准免為假執行。
二、按當事人主張有利於己之事實者，就其事實有舉證之責任，
    民事訴訟法第277 條前段定有明文。經查：原告壬○○○之
    刑事案件部分，於偵查中業經臺北地檢署已於91年1 月3 日
    以查無侵占之犯罪事實簽結（見臺北地檢署90年度他字第
    4699號卷第21頁），已非本件刑事案件之被告，且原告乙○
    ○並未舉出任何積極證據足以證明原告壬○○○有參與匯豐
    公司吸金及丙種墊款業務之行為，尚難認為係共同侵權行為
    人，則原告乙○○請求被告壬○○○與被告癸○○、辛○○
    ○、己○○、庚○○等人連帶賠償其310 萬元暨遲延利息，
    於法無據。
三、次按不當得利返還請求權，以無法律上之原因而受利益為其
    成立要件之一，故主張此項請求權成立之原告，應就被告無
    法律上之原因而受利益之事實，負舉證責任；又主張不當得
    利請求權之原告，係因自己之行為致造成原由其掌控之財產
    發生主體變動，則因該財產變動本於無法律上原因之消極事
    實舉證困難所生之危險自應歸諸原告，始得謂平。是以原告
    對不當得利請求權之成立要件應負舉證責任，亦即原告必須
    證明其與被告間有給付之關係存在，且被告因其給付而受有
    利益以及被告之受益為無法律上之原因，始能獲得勝訴之判
    決。本件原告乙○○雖依不當得利法律關係請求被告壬○○
    ○返還利益310 萬元，惟就被告壬○○○受有310 萬元之利
    益之事實，並未舉證證明之。則原告乙○○依據不當得利之
    法律關係，請求被告壬○○○返還310 萬元，自屬無據。
四、綜上所述，原告乙○○對被告壬○○○請求侵權行為損害賠
    償及返還不當得利部分，並無理由，應予駁回。
參、原告戊○○對被告癸○○、辛○○○、己○○、庚○○、壬
    ○○○請求侵權行為損害賠償、不當得利部分：
一、原告戊○○主張：被告癸○○、辛○○○、己○○、庚○○
    等人，與匯豐公司共同經營丙種墊款業務（詳細陳述與前述
    壹、一、原告卯○○等10人之陳述同），而壬○○○係陳炳
    林之妻，匯豐公司就其吸金款項之動用，均係管理部職員開
    具以癸○○或壬○○○為發票人之支票，交由辛○○○審查
    ，加蓋癸○○或壬○○○印章後，交予己○○、庚○○自私
    人丙種墊款帳戶提出並支付與客戶，壬○○○亦係此一家族
    企業之共犯結構體。被告癸○○、辛○○○、己○○、庚○
    ○、壬○○○等人，均參與匯豐公司丙種業務之經營，違反
    銀行法之規定，嗣因虧損而人去樓空，使原告戊○○受有
    1,135,618 元之損害。爰依民法第184 條、第185 條侵權行
    為之法律關係、民法第179 條不當得利之法律關係，請求被
    告癸○○、辛○○○、己○○、庚○○、壬○○○等人，應
    對原告戊○○負連帶損害賠償責任。並聲明：被告等應連帶
    給付原告戊○○1,135,618 元。並陳明願供擔保，請准宣告
    假執行。被告辛○○○、己○○、庚○○之答辯如壹、二所
    述。被告壬○○○則以：原告戊○○在匯豐公司有100 餘萬
    元之存款，其對於被告癸○○於90年7 月初潛逃出境，匯豐
    公司於同年7 月4 日無預警停業倒閉此一當時台灣地區重大
    財經及社會新聞事件，應有所知悉。且原告戊○○曾於90年
    10月9 日對被告癸○○、辛○○○及壬○○○提出侵占罪嫌
    之刑事告訴，原告戊○○當時應已知悉損害及賠償義務人，
    則原告戊○○竟遲至93年3 月11日，始對被告提起本件刑事
    附帶民事訴訟請求損害賠償，其請求權業已罹於2 年時效。
    又被告壬○○○因掛名為匯豐公司監察人，未參與匯豐公司
    吸金及丙種墊款業務，非本件共同侵權行為等語，資為抗辯
    。
二、按因侵權行為所生之損害賠償請求權，自請求權人知有損害
    及賠償義務人時起，2 年間不行使而消滅，民法第197 條第
    1 項前段定有明文。經查：原告戊○○係本件刑事案件之告
    訴人，有起訴書一件附卷可稽（見刑事一審卷1 第9 頁背面
    ），足見原告戊○○於刑事案件起訴之91年1 月3 日前，即
    已知悉有損害及賠償義務人，而原告戊○○遲至93年3 月11
    日始提起本件刑事附帶民事訴訟（見本院93年度附民字第32
    號卷32頁），顯已逾2 年之時效期間。故被告壬○○○以時
    效抗辯之，即屬可採。
三、次按不當得利返還請求權，以無法律上之原因而受利益為其
    成立要件之一，故主張此項請求權成立之原告，應就被告無
    法律上之原因而受利益之事實，負舉證責任；又主張不當得
    利請求權之原告，係因自己之行為致造成原由其掌控之財產
    發生主體變動，則因該財產變動本於無法律上原因之消極事
    實舉證困難所生之危險自應歸諸原告，始得謂平。是以原告
    對不當得利請求權之成立要件應負舉證責任，亦即原告必須
    證明其與被告間有給付之關係存在，且被告因其給付而受有
    利益以及被告之受益為無法律上之原因，始能獲得勝訴之判
    決。本件原告戊○○雖依不當得利法律關係請求被告壬○○
    ○返還所受利益1,135,618元，惟就被告壬○○○受有1,135
    ,618 元之利益之事實，並未舉證證明之。則原告戊○○依
    據不當得利之法律關係，請求被告壬○○○返還1,135,618
    元，自屬無據。
肆、綜上所述，原告卯○○、寅○○、午○○、辰○○、丙○○
    、巳○○、未○○、甲○○、丑○○、子○○、乙○○等人
    主張依侵權行為損害賠償之法律關係，請求被告癸○○、辛
    ○○○、己○○、庚○○等人，連帶賠償原告卯○○
    175,994,627元、寅○○85,150,066元、午○○246,633,
    367元、辰○○75,373,634元、丙○○39,489,934元、巳○
    ○19,975,296元、未○○3,534,811元、甲○○新3,534,811
    元、陳丑○○1,553,724元、陳子○○1,380,800元、乙○○
    310萬元，及均自91年3月31日起至清償日止，按年息5%計算
    之利息，為有理由，應予准許；逾此範圍之請求為無理由，
    不應准許；原告戊○○請求被告癸○○、辛○○○、己○○
    、庚○○、壬○○○，依侵權行為損害賠償之法律關係及不
    當得利之法律關係，連帶給付1,135,618元，於法無據，不
    應准許。原告卯○○、寅○○、午○○、辰○○、丙○○、
    巳○○、未○○、甲○○、丑○○、子○○及被告辛○○○
    、庚○○均陳明願供擔保，分別請求聲請宣告假執行、免為
    假執行，原告勝訴部分，經核均無不合，爰分別酌定相當擔
    保金額准許之；至原告敗訴部分，其假執行之聲請即失所附
    麗，不應准許，併予駁回。
伍、本件因事證已臻明確，兩造其餘爭點及攻擊、防禦方法暨所
    為之立證，與判決之結果不生影響，無庸再逐一予以論究，
    併予敘明。
陸、據上論結，本件原告之訴為一部有理由，一部無理由，依民
    事訴訟法第78條、第79條、第85條第2 項、第463 條、第
    385 條第1 項前段、第390 條第2 項、第392 條，判決如主
    文。
中　　華　　民　　國　　96　　年　　9 　　月　　29　　日
                    民事第四庭
                        審判長法  官  張劍男
                              法  官  彭昭芬
                              法　官  丁蓓蓓
正本係照原本作成。
如不服本判決（原告敗訴部分，需合併金額逾新台幣150萬元始
得上訴），應於收受送達後20日內向本院提出上訴書狀，其未表
明上訴理由者，應於提出上訴後20日內向本院補提理由書狀（均
須按他造當事人之人數附繕本）上訴時應提出委任律師或具有律
師資格之人之委任狀；委任有律師資格者，另應附具律師資格證
書及釋明委任人與受任人有民事訴訟法第466條之1第1項但書或
第2項（詳附註）所定關係之釋明文書影本。
中　　華　　民　　國　　96　　年　　10　　月　　5 　　日
　　　　　　　　　　　　　　　書記官  張淑芬
附註：
民事訴訟法第466條之1（第1項、第2項）：
對於第二審判決上訴，上訴人應委任律師為訴訟代理人。但上訴
人或其他法定代理人具有律師資格者，不在此限。
上訴人之配偶、三親等內之血親、二親等內之姻親，或上訴人為
法人、中央或地方機關時，其所屬專任人員具有律師資格並經法
院認為適當者，亦得為第三審訴訟代理人。
附表：
┌────┬────────┬────────┬─────────┐
│原    告│  准許金額      │原告供擔保      │被告供擔保        │                                                    │
│        │  (新臺幣)      │金額(新臺幣)    │金額(新臺幣)      │
├────┼────────┼────────┼─────────┤
│卯○○  │臺億柒仟伍佰玖拾│伍仟捌佰陸拾陸萬│臺億柒仟伍佰玖拾玖│
│        │玖萬肆仟陸佰貳拾│伍仟元          │萬肆仟陸佰貳拾柒元│
│        │柒元            │                │                  │
├────┼────────┼────────┼─────────┤
│寅○○  │捌仟伍佰臺拾伍萬│貳仟捌佰參拾捌萬│捌仟伍佰臺拾伍萬零│
│        │零陸拾陸元      │肆仟元          │陸拾陸元          │
├────┼────────┼────────┼─────────┤
│午○○  │貳億肆仟陸佰陸拾│捌仟貳佰貳拾壹萬│貳億肆仟陸佰陸拾參│
│        │參萬參仟參佰陸拾│壹仟元          │萬參仟參佰陸拾柒元│
│        │柒元            │                │                  │
├────┼────────┼────────┼─────────┤
│辰○○  │柒仟伍佰參拾柒萬│貳仟伍佰壹拾貳萬│柒仟伍佰參拾柒萬參│
│        │參仟陸佰參拾肆元│伍仟元          │仟陸佰參拾肆元    │
├────┼────────┼────────┼─────────┤
│丙○○  │參仟玖佰肆拾捌萬│壹仟參佰壹拾陸萬│參仟玖佰肆拾捌萬玖│
│        │玖仟玖佰參拾肆元│參仟元          │仟玖佰參拾肆元    │
├────┼────────┼────────┼─────────┤
│巳○○  │壹仟玖佰玖拾柒萬│陸佰陸拾伍萬捌仟│壹仟玖佰玖拾柒萬伍│
│        │伍仟貳佰玖拾陸元│元              │仟貳佰玖拾陸元    │
├────┼────────┼────────┼─────────┤
│未○○  │參佰伍拾參萬肆仟│壹佰壹拾柒萬捌仟│參佰伍拾參萬肆仟捌│
│        │捌佰壹拾壹元    │元              │佰壹拾壹元        │
├────┼────────┼────────┼─────────┤
│甲○○  │參佰伍拾參萬肆仟│壹佰壹拾柒萬捌仟│參佰伍拾參萬肆仟捌│        │                │                │                  │
│        │捌佰壹拾壹元    │元              │佰壹拾壹元        │
├────┼────────┼────────┼─────────┤
│陳丑○○│壹佰伍拾伍萬參仟│伍拾壹萬捌仟元  │壹佰伍拾伍萬參仟柒│
│        │柒佰貳拾肆元    │                │佰貳拾肆元        │
├────┼────────┼────────┼─────────┤
│陳子○○│壹佰參拾捌萬零捌│ 肆拾陸萬元     │壹佰參拾捌萬零捌佰│
│        │佰元            │                │元                │
├────┼────────┼────────┼─────────┤
│乙○○  │參佰壹拾萬元    │                │                  │
└────┴────────┴────────┴─────────┘
